【裁判字號】    89,訴,2790
【裁判日期】    900312
【裁判案由】    不動產所有權移轉登記
【裁判全文】
臺灣臺北地方法院民事判決  八十九年度訴字第二七九○號
    原      告  乙○○
    訴訟代理人  吳志勇律師
    複 代 理人  梁馨尹律師
    被      告  甲○○     原住台北縣新莊市○○街五一巷三二號五樓
                           .
右當事人間請求不動產所有權移轉登記事件，本院判決如左：
    主    文
被告應給付原告新台幣貳佰玖拾柒萬肆仟捌佰柒拾貳元。
訴訟費用由被告負擔。
本判決於原告以新台幣玖拾玖萬貳仟元供擔保後，得假執行。
    事    實
甲、原告方面：
一、聲明：除假執行擔保金額外，如主文第一項所示。
二、陳述：
（一）坐落於台北市○○段○○段第七五七地號不動產本屬原告所有，民國（下同）
      八十九年二、三月間，原告接獲自稱聯邦仲介公司經理之訴外人沈耀光來電告
      稱伊能為原告出售上開不動產，數日後，訴外人沈耀光約原告於八十九年三月
      十六日前往聯邦仲介公司位於台北市○○路二○二號之萬華辦公室會面，該店
      經理沈耀光、代書劉泰和、店長潘自強等介紹被告（即買主）甲○○與原告簽
      訂一不動產買賣契約書，總價新台幣（下同）一千五百七十萬元整，簽約當日
      被告即給付現款一百萬元予原告，依契約約定，被告應再給付二百七十萬元，
      並於貸款後給付餘款一千二百萬元。詎料，四月初原告依約前往取款，該處竟
      已人去樓空，原告調閱不動產謄本始發覺系爭不動產早已過戶給被告，並設定
      一千一百四十萬元給中華商業銀行股份有限公司（下稱中華商業銀行），貸得
      款項全遭被告及前開訴外人取走。
（二）按原告與被告於八十九年三月十六日所簽訂之不動產買賣契約書第十條前段約
      定「本約簽訂後，倘甲方不買或不按約定日期付款，經乙方定期催告仍不給付
      時，願將既付價款全部由乙方無條件沒收，抵作違約金，並解除本約」及民法
      第二百五十九條第六款規定「契約解除時，當事人雙方回復原狀之義務，除法
      律另有規定或契約另有訂定外，依左列之規定‧‧‧六、應返還之物有毀損、
      滅失、或因其他原因，致不能返還者，應償還其價額。」。經查，被告於收受
      訴狀後未給付餘款，是原告依兩造契約第十條行使約定解除權，原告主張解除
      契約後，被告應負回復原狀之責，原告請求被告應將所受領之不動產返還並辦
      理所有權移轉登記予原告；又查，該系爭不動產於八十九年十一月二十二日業
      已拍定，並於鈞院核發權利移轉證書予買受人中華商業銀行，是被告已無將不
      動產返還並移轉為原告所有之可能，而為情事變更，原告依不動產買賣契約第
      十條及民法第二百五十九條第六款規定請求被告償還二百九十七萬四千八百七
      十二元。
三、證據：提出不動產買賣契約書影本一份、台北市土地登記謄本影本一份、台北市
    建物登記謄本影本一份、八十九年十二月十二日台灣日報廣告版一份、八十九年
    十一月四日臺灣臺北地方法院民事執行處函（北院文八十九民執字第一三七一七
    號）影本一份、九十年一月四日臺灣臺北地方法院民事執行處通知（北院文八十
    九民執字第一三七一七號）影本一份等件為證。
乙、被告方面：
    被告未於言詞辯論期日到場，亦未提出準備書狀作何聲明或陳述。
    理    由
甲、程序方面：
一、被告受合法通知，無正當理由，未於言詞辯論期日到場，核無民事訴訟法第三百
    八十六條各款所列情形，爰依原告之聲請，由其一造辯論而為判決，合先敘明。
二、本件原告原起訴請求被告應將坐落於台北市○○段○○段第七五七地號（權利範
    圍十萬分之三百六十七）上之土地及其上建物即台北市○○區○○段二小段第三
    二八九建號，門牌為台北市○○區○○路一段八十九號一樓，與共同使用部分建
    號第三四七五建物返還原告並移轉登記為原告所有，後因右揭土地、建物已於八
    十九年十一月二十二日經本院民事執行處拍定並由訴外人中華商業銀行買受，被
    告已無法將右揭土地、建物返還予原告，是原告於九十年一月三十一日遞狀主張
    依民事訴訟法第二百五十五條第一項第六款之規定情事既有變更，爰請求將訴之
    聲明變更為請求被告給付原告二百九十七萬四千八百七十二元，於法並無不合，
    應予准許，合先說明。
乙、得心證之理由：
一、原告起訴主張伊與被告於八十九年三月十六日就上前述之建物、土地訂定不動產
    買賣契約，約定總價金為一千五百七十萬元，依約被告應於簽約當日給付現款一
    百萬元予原告，嗣後另給付原告二百七十萬元，並於貸款後再給付原告餘款一千
    二百萬元，惟被告避不見面，經原告調閱不動產謄本始發覺系爭不動產早已過戶
    予被告，並設定一千一百四十萬元之最高限額抵押權與訴外人中華商業銀行，因
    被告未給付原告剩餘買賣價金，原告依兩造所簽訂之不動產契約書第十條約定，
    主張解除兩造契約，被告本應負回復原狀將系爭不動產返還予原告之責，惟系爭
    不動產已於八十九年十一月二十二日遭法院拍賣，被告顯已無法將系爭不動產返
    還給原告，故原告依民法第二百五十九條第六款規定，主張被告因其他事由致不
    能返還者，應償還其價額，並依民事訴訟法第二百五十五條第一項第四款情事變
    更之規定，變更起訴聲明等語；被告未於言詞辯論期日到場，亦未提出書狀，作
    何聲明或陳述。
二、原告主張伊與被告間就系爭不動產訂有不動產買賣契約，而被告於訂定不動產買
    賣契約書後即將系爭不動產移轉為渠之名義，且以該不動產向中華商業銀行設定
    最高限額抵押權，而被告除於訂約當日給付一百萬元外，就其契約約定應再給付
    二百七十萬元及於貸款後應給付餘款一千二百萬元等款項均未給付，而原告即依
    兩造間所訂定之不動產買賣約定書第十條前段約定之「本約簽訂後，倘甲方（即
    被告）不買或不按約定日期付款，經乙方定期催告仍不給付時，願將既付價款全
    部由乙方無條件沒收，抵作違約金，並解除本約」內容，以八十九年十一月四日
    所提出之民事準備書（二）狀中催告被告依約給付，否則屆期將解除契約，上開
    書狀並以公示送達之方式通知被告等情，業據原告提出不動產買賣契約書、土地
    登記謄本、台北市建物登記謄本及前述書狀等件為證；乃被告經合法通知，既不
    於言詞辯論期日到庭爭執，復未提出書狀以供本院斟酌，堪認原告主張之上開情
    節信屬真實。茲不動產買賣約定書既經原告合法行使解除權，則被告依民法第二
    百五十九條規定自負有回復原狀、將系爭不動產無條件移轉登記返還予原告之義
    務；惟系爭不動產因於言詞辯論終結前因經本院民事執行處拍賣，並經訴外人中
    華商業銀行買受，致被告已非系爭不動產之所有人各情，並據原告提出本院民事
    執行處八十九年民執子字第一三七一七號通知、分配表等件在卷足憑，是原告依
    民法第二百五十九條第六款及前述不動產買賣契約第十條等規定，主張情事變更
    ，請求被告償還二百九十七萬四千八百七十二元，即非無據。
三、按契約解除時，當事人雙方回復原狀之義務，除法律另有規定或契約另有訂定外
    ，應依民法第二百五十九條規定辦理。又因可歸責於債務人之事由致給付不能者
    ，債權雖仍存在，而其內容則已變為損害賠償請求權，不復以原定之給付為標的
    ，故債權人僅得依民事訴訟法第二百五十五條第一項第四款規定，變更聲明為請
    求賠償損害，不得請求為原定之給付，否則其訴即無理由（最高法院七十八年度
    台上字第一○四四號、八十一年度台上字第二三五三號判決意旨參照）。本件被
    告因買賣契約取得系爭房地之所有權，於買賣契約解除後，則依民法第二百五十
    九條第一款規定，即負返還系爭房地於原告之義務，然因該不動產經法院拍賣由
    訴外人中華商業銀行承受致被告陷於給付不能，原告於九十年一月三十一日依民
    事訴訟法第二百五十五條第一項第四款之規定，請求被告賠償金錢，以代最初之
    聲明，並無不合，應予准許。
四、又本件判決之基礎已臻明確，原告其餘之攻擊方法及舉證，核與判決不生影響，
    無庸一一論列，併此敘明。
五、原告陳明願供擔保以代釋明，聲請宣告假執行，核無不合，爰酌定相當擔保金額
    准許之。
據上論結，本件原告之訴為有理由，依民事訴訟法第三百八十五條第一項前段、第七
十八條、第三百九十條第二項，判決如主文。
中      華      民      國    九十    年      三      月     十二     日
                                民事第一庭法      官  蕭胤瑮
右為正本係照原本作成。
如對本判決上訴，須於判決送達後廿日內向本院提出上訴狀
中      華      民      國    九  十    年      三      月    十  二    日
                                          書  記  官  方美雲


司法院資訊處製作；財團法人民間司法改革基金會備份。
